ACORDAO-COMPLETO-2527254

ACÓRDÃO 362/2022 ATA 7/2022 - PLENÁRIO

VISTOS, relatados e discutidos estes autos de representação dando conta de possíveis irregularidades ocorridas no Pregão Eletrônico para Registro de Preços 17/2021, conduzido pela Companhia de Desenvolvimento dos Vales do São Francisco e do Paraíba (Codevasf) , 
ACORDAM os Ministros do Tribunal de Contas da União, reunidos em sessão Plenária, ante as razões expostas pelo relator, em: 
9.1. conhecer da representação, satisfeitos os requisitos de admissibilidade constantes no art. 87, § 2º, da Lei 13.303/2016, c/c o art. 237, inciso VII e parágrafo único, do Regimento Interno/TCU, para, no mérito, considerá-la procedente;
9.2. determinar à Companhia de Desenvolvimento dos Vales do São Francisco e do Paraíba (Codevasf) , com fundamento no art. 45 da Lei 8.443/1992 c/c o art. 250, inciso II, do Regimento Interno do TCU, que, no prazo de 15 dias, anule os itens 1 e 2 do Pregão Eletrônico 17/2021 e informe ao TCU os procedimentos realizados;
9.3. dar ciência deste acórdão, acompanhado do voto e relatório que o fundamentam, à Companhia de Desenvolvimento dos Vales do São Francisco e do Parnaíba, à representante e ao interessado;
9.4. arquivar os presentes autos, nos termos do art. 169, III, do Regimento Interno do TCU.

Representação a respeito de possíveis irregularidades em pregão eletrônico para o fornecimento de tratores, implementos agrícolas e veículos destinados à implantação de ações de inclusão produtiva em diversos municípios localizados na área de atuação da Codevasf no estado do Amapá.

Companhia de Desenvolvimento dos Vales do São Francisco e do Parnaíba.

3. Interessados/Responsáveis:
3.1. Interessado: Simoagro Maquinas Agrícolas Ltda. (36.306.691/0001-01).

13.1. Ministros presentes: Ana Arraes (Presidente), Walton Alencar Rodrigues, Benjamin Zymler (Relator), Bruno Dantas, Jorge Oliveira e Antonio Anastasia.
13.2. Ministros-Substitutos convocados: Augusto Sherman Cavalcanti e Marcos Bemquerer Costa.

ACORDAO-COMPLETO-2562232

Acórdão 2793/2022 - Plenário

BENJAMIN ZYMLER

Cuidam os autos de representação efetuada pela empresa CBMAQ - Companhia Brasileira de Máquinas Ltda. a respeito de possíveis irregularidades ocorridas no Pregão Eletrônico para Registro de Preços 17/2021, conduzido pela Companhia de Desenvolvimento dos Vales do São Francisco e do Paraíba (Codevasf) .
3.	O certame tem por objeto o "fornecimento de tratores, implementos agrícolas e veículos destinados à implantação de ações de inclusão produtiva em diversos municípios localizados na área de atuação da Codevasf no estado do Amapá" (30 itens) (peça 4, p. 1) .
4.	O valor estimado da contratação foi de R$ 54.587.970,75 (peça 4, p. 75-77) . Em 26/10/2021, houve a adjudicação aos licitantes vencedores (peça 27, p. 1) .
5.	A representação dispõe sobre os itens 1 e 2 do certame, os quais se referem à aquisição de 80 tratores com potência de 85 a 100 cv (peça 27, p. 1) . O valor unitário orçado pela Codevasf para esses itens era de R$ 216.107,44 (valor total: 17.288.595,20) . 
6.	Os produtos foram adjudicados à única empresa que apresentou propostas para esses itens - empresa Simoagro Máquinas Agrícolas Ltda. - pelo valor unitário de R$ 216.000,00 (valor total: R$ 17.280.000,00, com desconto de 0,05% em relação ao valor orçado) (peças 4, p. 75; 26, p. 7, e 27, p. 1) .
7.	A representante alegou, em síntese, que "o Termo de Referência (TR) do PE 17/2021 impõe indevidamente a obrigação de que a licitante contratada deveria comprovar que o fabricante dos bens fornecidos nos itens 1 e 2 (Trator Agrícola 90CV) possui assistência técnica no âmbito do estado objeto da licitação (Amapá) . Isso afastaria potenciais licitantes interessados no certame, restringiria a competitividade e violaria a isonomia entre licitantes que fornecem tratores cujas marcas não possuem lojas autorizadas no estado do Amapá." (grifou-se) .
8.	Em sua primeira manifestação, a unidade técnica verificou que a leitura do item 20.5 do termo de referência (peça 4, p. 60) levanta dúvida se a manutenção dos tratores agrícolas poderia somente ser feita por assistência técnica autorizada do fabricante com estrutura física instalada no estado do Amapá ou se bastaria uma declaração do licitante de que os tratores agrícolas terão assistência técnica garantida por meio da realização de parcerias com empresas locais.
9.	Em resposta à oitiva prévia a ela dirigida, a Codevasf expôs, em síntese, que:
	a)  "o edital da licitação não determina que a empresa contratada deveria ter rede própria de assistência técnica. Apenas foi solicitado "comprovar, por meio de declaração ou apresentação da rede de assistência técnica autorizada, que os fabricantes dos bens fornecidos, itens 1 e 2 possuem assistência técnica no âmbito do Estado objeto da licitação".
10.	Desta feita, determinei a adoção de medida cautelar suspendendo o andamento dos itens 1 e 2 do Pregão Eletrônico 17/2021 nos seguintes termos (confirmada pelo Acórdão 2710/2021-TCU-Plenário) :
16.	"o item 20.5. do termo de referência assim dispõe (peça 4, p. 60) :
	"A licitante deverá comprovar, por meio de declaração ou apresentação da rede de assistência técnica autorizada, que os fabricantes dos bens fornecidos, itens 1 e 2 possuem assistência técnica no âmbito do Estado objeto da licitação." (grifou-se) 
17.	Concordo com os pareceres precedentes quando afirmam que essa disposição permite a interpretação de que era exigível que os equipamentos a serem fornecidos tivessem um representante do fabricante no estado do Amapá.
18.	Não está claro se seriam aceitas declarações do futuro contratante de que seriam feitas parcerias com empresas locais com o intuito de providenciar os serviços de manutenção dos tratores. Essa hipótese aumentaria a competitividade do certame sem prejudicar o desiderato da administração de ter um adequado suporte para a manutenção dos equipamentos.
19.	Essa dubiedade, ao potencialmente afastar fornecedores de equipamentos sem rede de assistência técnica autorizada pelo fabricante no local, parece ter tido o condão de afetar a competitividade do certame, o qual somente teve um proponente para esses itens, e com desconto irrisório.
11.	Efetuadas as comunicações pertinentes, a unidade técnica assim se manifestou:
	"E. Exame Técnico

	Item b.1. (oitiva Codevasf) : ausência de dispositivo expresso e inequívoco, no item 20.5. do TR do PE/2017, de que haveria a possibilidade de a contratada, fornecedora dos bens adquiridos (tratores agrícolas) , além de prestar assistência técnica diretamente por rede autorizada do fabricante, estabelecer parceria com empresa local, onde o objeto da licitação será entregue, para prestar o referido serviço, considerando que a redação atual do item em comento causa confusão interpretativa, o que aparentemente afasta potenciais interessados e viola os princípios da competitividade e da seleção de proposta mais vantajosa, ambos insculpidos no caput do art. 31 da Lei 13.303/2016.
Fundamento legal ou jurisprudencial: caput do art. 31 da Lei 13.303/2016.
Manifestação da Unidade Jurisdicionada sobre os indícios de irregularidades (peça 57, p. 2) :
12.	A UJ entende que o texto contido no item 20.5. do TR do PE 17/2021 está correto, pois em nenhum momento exige que seja apresentada rede própria de assistência técnica no estado do Amapá. Destaca que o edital apenas solicita que a empresa contratada comprove "por meio de declaração ou apresentação da rede de assistência técnica autorizada, que os fabricantes dos bens fornecidos, itens 1 e 2 possuem assistência técnica no âmbito do Estado objeto da licitação".
13.	Em que pese a manifestação de que a redação do dispositivo esteja correta, informa que o texto deverá ser ajustado para os próximos editais, conforme entendimento e deliberação desta Corte de Contas.
14.	Por fim, entende que a falta de concorrentes interessados nos itens 1 e 2 (tratores agrícolas 90CV) do certame não se deve à confusão interpretativa, mas sim, a outros fatores, dentre eles, aponta a dificuldade na logística de entrega dos itens no estado do Amapá, que deve ocorrer por meio de transporte rodoviário e fluvial, bem como a dificuldade na obtenção de alguns insumos essenciais nas linhas de montagem dos tratores agrícolas, acarretadas pela pandemia da Covid-19.
Manifestação da Unidade Jurisdicionada sobre a construção participativa de deliberações (peça 57, p. 3-4) :
15. 	A Codevasf suspendeu a adjudicação e homologação do resultado dos itens 1 e 2 (tratores agrícolas 90CV) do PE 17/2021 até que o Tribunal delibere sobre o mérito da matéria ora em apreço, bem como não celebrou nenhum contrato referente aos citados itens, cujo texto do edital deverá ser ajustado, conforme deliberação do TCU.
16.	Solicita que o certame não seja totalmente anulado, visando a evitar maiores prejuízos, tendo em vista que, além dos tratores agrícolas (itens 1 e 2) , foram licitados outros itens de implementos agrícolas que não foram impactados pela redação do item 20.5. do TR. Essa anulação prejudicaria sobremaneira a implantação de ações para a solução de carências produtivas dos municípios no estado do Amapá.
Análise:
17.	No que respeita aos comentários dos gestores (construção participativa de deliberações) , de fato, a confusão interpretativa do item 20.5. do TR impactou somente a competividade e, por consequência, a obtenção de vantagem econômica para a Administração Pública relativas aos itens 1 e 2 do PE 17/2021 (tratores agrícolas 90CV) , consoante bem explanado nas instruções precedentes (peças 18 e 29) . Dessa forma, não seria razoável a anulação total do certame. Entendimento a contrario sensu certamente traria prejuízo à Codevasf e à política pública envolvida nas aquisições.
18.	No que concerne à oitiva, a estatal sustenta que a redação do referido dispositivo do TR está correta, atribuindo a participação de solitário proponente com oferta de valor com desconto irrisório a outros fatores ligados à dificuldade de obtenção de alguns insumos essenciais nas linhas de montagem dos tratores agrícolas, em razão da pandemia da Covid-19, além da difícil logística para entrega dos bens no estado do Amapá.
19.	Em que pese as possíveis dificuldades na logística da entrega dos tratores (a ser realizada por transporte rodoviário e fluvial) e na obtenção de insumos por conta dos efeitos da pandemia da Covid-19 na indústria, dissente-se do entendimento da Codevasf, pois é razoável afirmar que havia pelo menos mais um licitante interessado em participar do PE 17/2021, a exemplo do representante destes autos (CBMAQ) , consoante descrito nas instruções precedentes (peças 18 e 29) , o que se poderia afirmar que fatalmente elevaria a competividade mínima da disputa. 
20.	Assim, mantém-se o entendimento de que a confusão interpretativa do item 20.5. do TR, relativo à prestação de assistência técnica dos itens 1 e 2 do PE 17/2021 (tratores agrícolas 90CV) , impactou a competividade do certame, por não deixar explícita no edital a possibilidade de a contratada, fornecedora dos bens adquiridos (tratores agrícolas) , além de prestar assistência técnica diretamente por rede autorizada do fabricante, estabelecer parceria com empresa local - tal como a declaração apresentada pela Simoagro (virtual licitante vencedora) -, onde o objeto da licitação será entregue, o que reverbera na obtenção de possível vantagem econômica para a Administração Pública, considerando que o único proponente (Simoagro) apresentou oferta com desconto irrisório de 0,05%.
21.	Ante o exposto, propõe-se revogar a medida cautelar deferida. No mérito, é cabível determinar à Codevasf que anule os itens 1 e 2 do PE 17/2021, bem como reelabore o item 20.5. do seu TR para que expresse, de forma inequívoca, a possibilidade de a contratada, fornecedora dos bens dos itens 1 e 2 (tratores agrícolas 90CV) , além de prestar assistência técnica diretamente por rede autorizada do fabricante, estabelecer parceria com empresa local para a prestação do referido serviço, onde o objeto da licitação será entregue, a fim de atrair possíveis licitantes interessados e, por conseguinte, obter vantagem econômica na presente contratação. 
Item f (oitiva da Simoagro Máquinas Agrícolas Ltda.) : ausência de dispositivo expresso e inequívoco, no item 20.5. do TR do PE/2017, de que haveria a possibilidade de a contratada, fornecedora dos bens adquiridos (tratores agrícolas) , além de prestar assistência técnica diretamente por rede autorizada do fabricante, estabelecer parceria com empresa local, onde o objeto da licitação será entregue, para prestar o referido serviço, considerando que a redação atual do item em comento causa confusão interpretativa, o que aparentemente afasta potenciais interessados e viola os princípios da competitividade e da seleção de proposta mais vantajosa, ambos insculpidos no caput do art. 31 da Lei 13.303/2016.
Fundamento legal ou jurisprudencial: caput do art. 31 da Lei 13.303/2016.
Manifestação da Simoagro Máquinas Agrícolas Ltda. sobre os indícios de irregularidades (peça 59, p. 1-4) :
22.	Em síntese, a Simoagro considera que: 	
	a) a presente representação deve ser considerada improcedente, visto que se baseia apenas no inconformismo do representante, que nem aos menos se habilitou e participou do certame;
	b) a dúvida suscitada pela CBMAQ (representante) jamais justificaria a suspensão ou até o cancelamento do procedimento licitatório em análise;
	c) sagrou-se vencedora do processo licitatório de forma legítima;
	d) mesmo diante da grave escassez de tratores no mercado nacional, decorrentes do abalo mundial na cadeia de suprimentos, bem como da explosão de custos dos componentes, sem falar das dificuldades e custos logísticos inerentes à entrega em um estado no extremo norte brasileiro, decidiu participar do certame, mesmo tendo baixa margem de lucro para disputar; 
	e) são raros os licitantes que possuem disponibilidade e programação de recebimento das fábricas para entrega de um volume desses; e
	f) é notório que inúmeros certames de tratores estão resultando desertos no Brasil nos últimos meses pela simples escassez de produtos.
Análise:
23.	Embora possíveis os argumentos a despeito da logística da entrega no estado do Amapá e dos impactos pandêmicos na cadeia de produção dos tratores agrícolas de que são fatos que eventualmente podem reduzir a quantidade de licitantes para disputar os itens 1 e 2 do PE 17/2021, de acordo com o colocado de forma semelhante pela Codevasf, repisa-se, também é razoável afirmar que a redação confusa do item 20.5. do TR do PE 17/2021 pode ter implicado o afastamento de potenciais interessados, subsistindo oferta com desconto irrisório de 0,05% da virtual vencedora da licitação (Simoagro) . Assim, mantém-se o entendimento precedente, remetendo-se aos detalhes da análise da oitiva da Codevasf. 
Informações Adicionais
24.	Às peças 47 a 51, o representante (CBMAQ) junta pedido de impugnação junto à 4ª Superintendência Regional (SR) da Codevasf, no estado do Sergipe, referente ao edital do Pregão Eletrônico 33/2021 que supostamente versa sobre exigência semelhante a reportada nestes autos.
Análise 
25.	Preliminarmente, cabe registrar que o representante informa equivocadamente a este Tribunal que a possível irregularidade semelhante estaria presente no edital do PE 33/2021, conforme expõe o expediente de peça 47. Os demais documentos encaminhados (peças 49 a 51) , no entanto, retificam a informação para PE 24/2021.
26.	Na análise do item 20.5 do TR do PE 24/2021 (peça 61, p. 23) , constata-se que a exigência de assistência técnica contida não foi direcionada a itens relacionados a tratores agrícolas, mas a implementos agrícolas adquiridos pela Codevasf. 
27.	Nesse contexto, impende considerar que, mesmo com a exigência de assistência técnica sem o devido esclarecimento sobre a possibilidade de a contratada, além de prestar esse serviço diretamente por rede autorizada do fabricante, estabelecer parceria com empresa local, onde o objeto da licitação será entregue, houve o mínimo de competitividade do certame em comento, segundo demonstra a Ata do PE 24/2021 (peça 62) , em que é possível aferir que a estatal obteve alguma vantagem econômica na contratação dos implementos agrícolas, o que difere do que aconteceu nos itens 1 e 2 do PE 17/2021 (tratores agrícolas 90CV) .
28.	Portanto, é possível concluir que não há a necessidade nem interesse público de qualquer medida a ser adotada por parte deste Tribunal, no que tange ao PE 24/2021, porquanto a determinação proposta no encaminhamento da presente instrução já tem o condão de orientar a Codevasf para a elaboração dos futuros editais em que a exigência de assistência técnica se faça presente.   
29.	Diante do exposto, os elementos constantes dos autos permitem, desde já, a avaliação quanto ao mérito da presente representação como parcialmente procedente, considerando que na instrução de peça 29 afastou-se o argumento da representante de que haveria a possibilidade de se prestar assistência técnica por demanda, sem a instalação de estrutura permanente na localidade onde os tratores agrícolas seriam operacionalizados.  
30.	Será proposta, portanto, a revogação da medida cautelar adotada, com a realização de determinação, na forma descrita nesta instrução.

	I. Proposta de Encaminhamento

	31.	Em virtude do exposto, propõe-se:
31.1.	conhecer da representação, satisfeitos os requisitos de admissibilidade constantes no art. 87, § 2º, da Lei 13.303/2016, c/c o art. 237, inciso VII e parágrafo único, do Regimento Interno/TCU, e no art. 103, § 1º, da Resolução - TCU 259/2014;
31.2.	no mérito, considerar a presente representação parcialmente procedente;
31.3.	revogar a medida cautelar adotada;
31.4.	determinar à Companhia de Desenvolvimento dos Vales do São Francisco e do Paraíba (Codevasf) , com fundamento no art. 4º, inciso I da Resolução - TCU 315/2020, que, no prazo de 15 dias, adote providências quanto aos itens abaixo, e informe ao TCU os encaminhamentos realizados:
	a) anular os itens 1 e 2 do Pregão Eletrônico 17/2021; e
	b) reelaborar o item 20.5. do Termo de Referência do Pregão Eletrônico 17/2021, republicando-o, para que expresse, de forma inequívoca, a possibilidade de a contratada, fornecedora dos bens dos itens 1 e 2 (tratores agrícolas 90CV) , além de prestar assistência técnica diretamente por rede autorizada do fabricante, estabelecer parceria com empresa local para a prestação do referido serviço, onde o objeto da licitação será entregue, a fim de atrair possíveis licitantes interessados e, por conseguinte, obter vantagem econômica na presente contratação, nos termos do caput do art. 31 da Lei 13.303/2016 (princípios da seleção da proposta mais vantajosa, da economicidade e da competitividade) .
31.5.	informar à Companhia de Desenvolvimento dos Vales do São Francisco e do Paraíba (Codevasf) , ao representante e à empresa Simoagro Máquinas Agrícolas Ltda. (CNPJ 36.306.691/0001-01) do acórdão que vier a ser proferido, destacando que o relatório e o voto que fundamentam a deliberação ora encaminhada podem ser acessados por meio do endereço eletrônico www.tcu.gov.br/acordaos;
31.6.	arquivar os presentes autos, nos termos do art. 169, III, do Regimento Interno/TCU, sem prejuízo de que a Selog monitore a determinação supra."

	É o relatório.

não há.

Procurador Júlio Marcelo de Oliveira.

PREGÃO. FORNECIMENTO DE TRATORES, IMPLEMENTOS AGRÍCOLAS E VEÍCULOS. INDEVIDA EXIGÊNCIA DE REQUISITO DE MANUTENÇÃO DOS TRATORES. CONCESSÃO DE MEDIDA CAUTELAR. OITIVA. DETERMINAÇÃO PARA ANULAÇÃO DE ITENS DA LICITAÇÃO.

REPRESENTAÇÃO (REPR)

Secretaria de Controle Externo de Aquisições Logísticas (Selog).

Cuidam os autos de representação efetuada pela empresa CBMAQ - Companhia Brasileira de Máquinas Ltda. a respeito de possíveis irregularidades ocorridas no Pregão Eletrônico para Registro de Preços 17/2021, conduzido pela Companhia de Desenvolvimento dos Vales do São Francisco e do Paraíba (Codevasf) .
3.	O certame tem por objeto o "fornecimento de tratores, implementos agrícolas e veículos destinados à implantação de ações de inclusão produtiva em diversos municípios localizados na área de atuação da Codevasf no estado do Amapá" (30 itens) (peça 4, p. 1) .
4.	O valor estimado da contratação foi de R$ 54.587.970,75 (peça 4, p. 75-77) . Em 26/10/2021, houve a adjudicação aos licitantes vencedores (peça 27, p. 1) .
5.	A representação dispõe sobre os itens 1 e 2 do certame, os quais se referem à aquisição de 80 tratores com potência de 85 a 100 cv (peça 27, p. 1) . O valor unitário orçado pela Codevasf para esses itens era de R$ 216.107,44 (valor total: 17.288.595,20) . 
6.	Os produtos foram adjudicados à única empresa que apresentou propostas para esses itens - empresa Simoagro Máquinas Agrícolas Ltda. - pelo valor unitário de R$ 216.000,00 (valor total: R$ 17.280.000,00, com desconto de 0,05% em relação ao valor orçado) (peças 4, p. 75; 26, p. 7, e 27, p. 1) .
7.	A representante alegou, em síntese, que "o Termo de Referência (TR) do PE 17/2021 impõe indevidamente a obrigação de que a licitante contratada deveria comprovar que o fabricante dos bens fornecidos nos itens 1 e 2 (Trator Agrícola 90CV) possui assistência técnica no âmbito do estado objeto da licitação (Amapá) . Isso afastaria potenciais licitantes interessados no certame, restringiria a competitividade e violaria a isonomia entre licitantes que fornecem tratores cujas marcas não possuem lojas autorizadas no estado do Amapá." (grifou-se) .
8.	Em sua primeira manifestação, a unidade técnica verificou que a leitura do item 20.5 do termo de referência (peça 4, p. 60) levanta dúvida se a manutenção dos tratores agrícolas poderia somente ser feita por assistência técnica autorizada do fabricante com estrutura física instalada no estado do Amapá ou se bastaria uma declaração do licitante de que os tratores agrícolas terão assistência técnica garantida por meio da realização de parcerias com empresas locais.
9.	Desta feita, determinei a adoção de medida cautelar suspendendo o andamento dos itens 1 e 2 do Pregão Eletrônico 17/2021 (confirmada pelo Acórdão 2710/2021-TCU-Plenário) .
16.	"o item 20.5. do termo de referência assim dispõe (peça 4, p. 60) :
	"A licitante deverá comprovar, por meio de declaração ou apresentação da rede de assistência técnica autorizada, que os fabricantes dos bens fornecidos, itens 1 e 2 possuem assistência técnica no âmbito do Estado objeto da licitação." (grifou-se) 
17.	Concordo com os pareceres precedentes quando afirmam que essa disposição permite a interpretação de que era exigível que os equipamentos a serem fornecidos tivessem um representante do fabricante no estado do Amapá.
18.	Não está claro se seriam aceitas declarações do futuro contratante de que seriam feitas parcerias com empresas locais com o intuito de providenciar os serviços de manutenção dos tratores. Essa hipótese aumentaria a competitividade do certame sem prejudicar o desiderato da administração de ter um adequado suporte para a manutenção dos equipamentos.
19.	Essa dubiedade, ao potencialmente afastar fornecedores de equipamentos sem rede de assistência técnica autorizada pelo fabricante no local, parece ter tido o condão de afetar a competitividade do certame, o qual somente teve um proponente para esses itens, e com desconto irrisório.  (grifou-se) .
10.	Estando presentes os requisitos de admissibilidade, entendo que cabe conhecer da presente representação.
II
11.	Instada a se manifestar quanto ao mérito da presente representação, a Codevasf argumentou que (peça 57, p. 2) :
	"Entendemos que o texto contido no item 20.5 do Termo de Referência do Pregão Eletrônico 17/2021 está correto, pois em nenhum momento exige que seja apresentada rede própria de assistência técnica no estado do Amapá. Destaca que o edital apenas solicita que a empresa contratada comprove "por meio de declaração ou apresentação da rede de assistência técnica autorizada, que os fabricantes dos bens fornecidos, itens 1 e 2 possuem assistência técnica no âmbito do Estado objeto da licitação".
12.	A empresa Simoagro Máquinas Agrícolas Ltda., única a apresentar proposta para esses itens do pregão eletrônico, afirmou, em essência que (peça 59) :
a) a presente representação deve ser considerada improcedente, visto que se baseia apenas no inconformismo do representante, que nem aos menos se habilitou e participou do certame; e
b) é notório que inúmeros certames de tratores estão resultando desertos no Brasil nos últimos meses pela simples escassez de produtos.
13.	A unidade técnica entende que essas alegações não merecem prosperar e que cabe determinar à Codevasf que anule os itens 1 e 2 do Pregão Eletrônico 17/2021. Também foi proposta a expedição de determinação pra que a entidade reelabore o item 20.5 do termo de referência, o qual trata dos equipamentos em questão.
III
14.	Registro que o item 20.5. do termo de referência assim dispõe (peça 4, p. 60) :
	"A licitante deverá comprovar, por meio de declaração ou apresentação da rede de assistência técnica autorizada, que os fabricantes dos bens fornecidos, itens 1 e 2 possuem assistência técnica no âmbito do Estado objeto da licitação." (grifou-se) 
15.	Concordo com os pareceres precedentes quando afirmam que essa disposição permite a interpretação de que era exigível que os equipamentos a serem fornecidos tivessem um representante do fabricante no estado do Amapá.
16.	Não está claro se seriam aceitas declarações do futuro contratante de que seriam feitas parcerias com empresas locais com o intuito de providenciar os serviços de manutenção dos tratores. Essa hipótese aumentaria a competitividade do certame sem prejudicar o desiderato da administração de ter um adequado suporte para a manutenção dos equipamentos.
17.	Essa dubiedade, mesmo considerando as restrições do mercado, potencialmente afastou a competitividade do certame, o qual somente teve um proponente para esses itens, e com desconto irrisório. A própria representante poderia, em princípio, participar do certame caso o termo de referência fosse mais claro.
18.	Assim, a mencionada cláusula do termo de referência está em desacordo com o art. 31 da Lei 13.303/2016, o qual estabelece que as licitações das empresas estatais devem observar o princípio da obtenção de competitividade.
19.	Acompanho, pois, a proposta da unidade técnica no sentido de determinar a anulação dos itens 1 e 2 do Pregão Eletrônico 17/2021.
20.	Quanto à proposta de determinação para que a Codevasf reelabore o termo de referência, entendo-a desnecessária. Isso porque, depois do conhecimento do entendimento deste Tribunal a respeito, não é razoável supor que a entidade volte a licitar a aquisição dos produtos em questão sem adequar o respectivo termo de referência. 
21.	De qualquer forma, insta destacar que nestes autos foi questionada apenas a dubiedade do termo de referência. Ou seja, não foi apontada nenhuma restrição quanto às escolhas da Codevasf referentes à assistência técnica dos equipamentos, quer mediante rede autorizada do fabricante quer mediante o estabelecimento de parcerias locais.
22.	Ademais, registro que o art. 40, § 4º, da Lei 14.133/2021 assim dispõe:
	"desde que fundamentada em estudo técnico preliminar, a Administração poderá exigir que os serviços de manutenção e assistência técnica sejam prestados mediante deslocamento de técnico ou disponibilizados em unidade de prestação de serviços localizada em distância compatível com suas necessidades."
23.	Não olvido que a Lei 14.133/2021 não se aplica à Codevasf. Entretanto, em princípio, não haveria óbices que a entidade o aplicasse de forma analógica com o intuito de melhor atender o interesse público e evitar que, eventualmente, as máquinas se tornem inoperantes em razão da falta adequada de assistência técnica.
IV
24.	A representante, para reforçar os seus argumentos, apontou falhas de outra licitação similar promovida pela Codevasf no Estado de Sergipe.
25.	Como essas falhas não foram confirmadas, a unidade técnica entende que a representação deveria ser considerada parcialmente procedente.
26.	Entretanto, observo que essa documentação adicional apenas buscou reforçar a argumentação acerca do objeto da representação, sem alterá-lo. Assim, como a representação tratou exclusivamente dos itens 1 e 2 do Pregão Eletrônico 17/2021, entendo que ela deve ser considerada procedente.
V
27.	Diante do exposto, acolho na essência o parecer da unidade técnica, os quais incorporo como razões de decidir, e voto por que o Tribunal adote o acórdão que ora submeto à deliberação deste Colegiado.
TCU, Sala das Sessões, em 23 de fevereiro de 2022.
BENJAMIN ZYMLER 
Relator